臺灣苗栗地方法院民事簡易判決
110年度苗簡字第740號
原      告  羅謹銅  

訴訟代理人  羅建根  
            徐湘閔律師
            張淳烝  
被      告  曾志企  
            曾柏修  
共      同
訴訟代理人  陳永喜律師
追加被告    財政部國有財產署

法定代理人  曾國基  
訴訟代理人  林彥宏  
複  代理人  黃曉薇律師
            林琦勝律師
追加被告    江輝明  
            張福錦  
            台灣電力股份有限公司

法定代理人  曾文生  
訴訟代理人  劉海金  
上列當事人間請求確認通行權存在等事件，本院於111年8月2日
言詞辯論終結，判決如下：
    主  文
一、確認原告對被告曾志企所有苗栗縣○○鄉○○段○○○段○○○○000地
    號土地、被告曾柏修所有667地號土地（下合稱曾志企等2人
    土地）如附圖一即苗栗縣苗栗地政事務所（下稱苗栗地政）
    110年9月17日土地複丈成果圖方案B所示編號乙面積68.76平
    方公尺之土地有通行權存在，曾志企、曾柏修（下合稱曾志
    企等2人）應容忍原告通行編號乙土地。
二、曾志企應清除前項土地範圍內之迴旋桿與盆栽，不得有妨礙
    原告通行之行為。
三、原告其餘之訴駁回。
四、本判決第1項後段、第2項得假執行。
五、訴訟費用由原告負擔。
　　事實及理由
一、原告主張：
　㈠665地號（重測前為福基段343-35地號）土地（下稱系爭土地
    ）為原告所有，與660地號土地相連部分為陡峭山壁，係袋
    地，需通行曾志企所有658地號(重測前為福基段350-7地號)
    土地及曾柏修所有667地號(重測前為福基段343-8地號)土地
    ，始能對外聯絡至道路。系爭土地前有一私設道路（下稱系
    爭私設道路）通往624地號土地，系爭私設道路亦坐落在曾
    志企所有之658地號土地上，曾志企雖容忍系爭私設道路為
    他人通行，卻在靠近系爭土地之處設置6支迴旋桿及6個盆栽
    妨礙原告通行。
　㈡原告就曾志企等2人土地有約定通行權存在：
　⒈原告與訴外人即原告之兄羅謹煙於67年12月6日分別向訴外人
    曾紹泉(曾志企之父、曾柏修之祖父)購買重測前福基段343-
    8、350-7地號土地面積各約33坪(計算式：33坪×3.3058＝109
    .0914平方公尺)，共計66坪(計算式：66坪×3.3058＝218.182
    8平方公尺)，並分別簽立土地買賣契約書（下合稱系爭契約
    ），經羅謹煙指定辦理過戶上開土地予原告，曾紹泉依約於
    74年10月31日將重測前福基段343-35地號土地移轉登記予原
    告，依辦理所有權移轉登記時公契(下稱系爭公契)之記載，
    重測前福基段343-35地號土地面積約為232平方公尺，公私
    契面積略有差異。觀系爭契約可知，買賣標的包含350-7地
    號土地，足見曾紹泉於上開土地買賣時，即知悉系爭土地為
    袋地，始規劃重測前福基段350-7地號土地即現今658地號土
    地欲供原告通行之用，故曾志企等2人稱350-7地號土地並非
    買賣標的，且原告與曾紹泉亦無通行之約定，並不足採。
　⒉系爭土地通行之約定為原告與曾紹泉間之契約約定，基於債
    之相對性，本不應拘束曾志企等2人，然若客觀事實具備有
    使契約以外第三人知悉該債權關係存在之外觀公示方式，則
    例外具有得對抗第三人之效力。依被告張福錦111年6月21日
    於本院言詞辯論期日所述，附圖一方案A編號甲部分，已供
    系爭土地及664地號土地通行30餘年，觀77年、90年之航照
    圖，該地段於原告所有建物興建完成迄今，皆供原告通行。
    又曾志企等2人於本院110年12月23日言詞辯論期日中自承附
    圖一方案A編號甲之通行路徑係曾志企等2人車庫通行使用，
    顯見曾志企等2人土地部分作為停車空間外，亦作為通行之
    用，由此可知，該通行路徑係供鄰地作為通行之用，一般人
    均得輕易觀察得知，具有使第三人即曾志企等2人知悉該意
    定通行權約定之公示外觀，基於債權物權化之法律效果，原
    告與曾紹泉間之通行約定對於曾志企等2人仍繼續存在。
　㈢縱認原告就曾志企等2人土地並無約定通行權存在，原告就附
    圖一方案A編號甲部分亦有法定通行權存在：
　⒈法定空地得供通行使用：
　  法定空地為建築基地之一部，不得重複使用，係指不得就法
    定空地另申請建照，法定空地既為空地，自得供為通常通行
    之道路。建築基地之法定空地，只要不妨礙阻隔火勢蔓延之
    目的，仍得加以利用作為通路之用，此並無妨礙合法建物之
    法定空地使用權。658地號土地為建築基地之法定空地，供
    作道路通行之用，仍屬空地性質，並不影響曾志企等2人之
    權益，曾志企等2人以其等所有之道路為法定空地，抗辯不
    得作為通行使用，並不可採。
　⒉曾志企等2人所稱之柴寮為原告所建，該柴寮是否違建乃行政
    法之問題，與本件袋地通行權無涉。又由龍汶公路連接660
    地號土地至系爭土地，有一支高約3層樓以上之電線桿，而6
    60地號土地至系爭土地，倘鋪設道路，道路坡度顯有行車安
    全之虞，又鄰接660地號土地為懸崖，此路徑顯不適宜作為
    道路通行，是曾志企等2人稱將柴寮拆除，原告即可通行660
    地號土地，顯不足採。
　㈢原告所提為形成之訴，如本院認原告所提方案並非對周圍地
    損害最小，亦請依職權酌定原告可通行之方案。
　㈣爰依系爭契約、民法第787條、第789條、第767條規定提起本
    訴。並聲明：⒈先位聲明：⑴確認原告就曾志企等2人土地如
    附圖一方案A編號甲部分土地有通行權存在，曾志企等2人並
    應容忍原告通行前開土地；⑵曾志企應清除前項土地範圍內
    之6支迴旋桿、6個盆栽，不得有妨礙原告通行之行為。⒉備
    位聲明：⑴確認原告就被告財政部國有財產署(下稱國產署)
    所管理618地號土地如附圖二即苗栗地政111年3月7日土地複
    丈成果圖所示編號A1(0.65平方公尺)，660地號土地編號A2(
    79.35平方公尺)、A3(0.4平方公尺)、A4(5.63平方公尺)、A
    5(2.35平方公尺)，張錦福所有664地號土地如附圖二所示編
    號編號A6(1.88平方公尺)、A7(0.88平方公尺)，有通行權存
    在；⑵被告台灣電力股份有限公司(下稱台電)應清除前項土
    地範圍之電線桿，被告江輝明應清除前項土地範圍之棚架，
    並容忍原告在前項土地範圍內鋪設道路，不得有妨礙原告通
    行之行為。
二、被告答辯：
　㈠曾志企等2人則以：
　⒈系爭契約並無約定通行權：
　  系爭公契上所載之土地標示明白記載重測前福基段343-35地
    號土地，面積為0.232公畝(232平方公尺)，顯見原告與曾紹
    泉雖於67年12月6日訂立系爭契約有記載重測前福基段343-8
    、350-7地號土地，但至74年8月2日方將重測前福基段343-8
    地號土地分割出符合契約約定之約66坪土地並移轉過戶予原
    告，是原告向曾紹泉所購買之土地未曾包括重測前福基段35
    0-7地號土地，否則在74年移轉過戶時，原告定會要求曾紹
    泉履約，而系爭契約左上角亦標示長20公尺、寬10.9公尺(2
    0×10.9＝218平方公尺，約66坪)，此位置與現況相符，足證
    自始不包括重測前福基段350-7地號土地。系爭公契記載買
    賣標的包括重測前福基段350-7地號土地，是因重測前福基
    段350-7、343-8地號土地是鄰地，當初購買時界線不清楚，
    購買時先框列該2筆土地，待地政測量後確認僅有重測前福
    基段343-8地號土地。且系爭契約左上角之圖示目的僅在特
    定買賣標的所在位置，並非有約定通行權存在。
　⒉原告不得主張其就附圖一方案A編號甲部分土地有法定通行權
    ：
　⑴依附圖二可知，系爭土地可透過編號A1至A7之道路與公路為
    適宜之聯絡，而為通常之使用，足證系爭土地並非袋地，是
    本件自無民法第787條、第789條規定之適用，故原告主張應
    通行曾志企等2人土地實無理由。
　⑵原告所有座落系爭土地上之建物大門係設置於面向660地號土
    地方向，而其主張應通行之曾志企等2人土地反而是原告建
    物之後門，衡諸常情，建物開設大門之處，自應有道路通行
    與外界聯絡，事實上，原告長期以來即透過通行建物前方之
    道路與外界聯絡，是以原告自己於系爭土地興建違建即柴寮
    導致形成其與外界聯絡困難，原告僅須拆除其違建，即可如
    鄰地661、664地號土地之所有人通行660地號土地與外界聯
    絡，原告捨此不為而欲通行曾志企等2人土地，顯有權利濫
    用之虞。
　⑶依實務見解可知，建築物法定空地，屬建築基地之一部分，
    其於建築基地建築使用時，應留設一定比例面積之空地，旨
    在維護建築物便於日照、通風、採光及防火等，以增進建築
    物使用人之舒適、衛生與阻隔火劫蔓延，藉以逃生避難等公
    共利益，自非供公眾平常通行使用，不得以法定空地作為主
    要進出道路，而658地號土地係作為農舍之法定空地使用，
    此有(100)栗商建公使字第00016號使用執照可證，是原告之
    主張，顯無理由。
　⑷又依建築技術規則建築設計施工編第110條之1規定，非防火
    構造建築物，除基地鄰接寬度6公尺以上道路或深度6公尺以
    上之永久性空地側外，建築物應自基地境界線即後側及兩側
    退縮留設淨寬1.5公尺以上之防火間隔，然觀本院現場履勘
    照片可知，系爭土地上之建物，顯然未退縮而與上開規定不
    合。
　⑸倘若本院認為原告就曾志企等2人土地仍有通行權利，則曾志
    企等2人主張應採附圖一之B方案，此方案係對曾志企等2人
    損害最少之處所及方法，且曾志企所設立之6支迴旋桿、6個
    盆栽由其設立地點來看並非障礙物，除無妨礙原告通行外，
    尚有保護原告建物免受車輛不慎撞擊之優點，原告請求移除
    ，顯屬無據。
　㈡張福錦則以：曾志企等2人土地上有既成道路，原告已由此通
    行約10餘年，大家在這邊生活30幾年了，原告就走原本的路
    就好，不要經過我的664地號土地，又駁坎那邊都是陡壁峭
    壁，又是國有地，我不敢主張要通行。並聲明：原告備位之
    訴駁回。
　㈢國產署則以：系爭土地如為袋地，則原告所主張之通行方案
    亦應考量土地過去之利用狀況，選擇對鄰地損害最少之處所
    通行，依系爭土地過去使用情形，曾志企等2人土地上存在
    有既有柏油道路可供通行，則應以原告主張先位聲明部分，
    為對鄰地損害最小之方案。並聲明：原告備位之訴駁回。　
　㈣台電則以：附圖二編號A3部分之2支電線桿寬度不足1米，現
    場看起來並不妨礙出入，並無移除必要，且此2支電線桿電
    壓較高，若要將其移除，依照電業法規定費用高達數百萬。
    並聲明：原告備位之訴駁回。
　㈤江輝明則以：附圖二編號A4所示之棚架是我所有，旁邊為國
    有地，原告並非土地所有人，要國產署通知我才會移走。並
    聲明：原告備位之訴駁回。
三、本院為行集中審理協同兩造整理及協議簡化爭點如下(卷第1
    96、489至490、549至550頁)：
　㈠兩造不爭執事項：
　⒈系爭土地為原告所有，使用地類別為丙種建築用地，667地號
    土地為曾志企所有，使用地類別為林業用地，658地號土地
    為曾柏修所有，使用地類別為農牧用地；系爭土地、667地
    號土地相鄰，667、658地號土地相鄰。
　⒉原告、羅錦煙與曾紹泉於67年12月6日簽立系爭契約，以每坪
    新臺幣3,800元向曾紹泉購買重測前福基段343-8、350-7地
    號土地約66坪，總金額25萬800元。系爭契約左上方繪有購
    買土地位置略圖，該略圖上於原告、羅錦煙所購買之土地右
    側有繪製1條道路並標明「4公尺路」。
　⒊重測前福基段343-35地號土地是於74年8月2日由同段343-8地
    號土地分割出，並於75年1月21日移轉登記為原告所有，重
    測後為福東段665地號土地；重測前福基段343-8地號土地重
    測後為福東段667地號土地。
　⒋曾紹泉於99年間申請在福基段350-7地號土地上興建農舍，並
    將350-7地號土地興建農舍以外之剩餘土地均作為該農舍之
    法定空地，該農舍建築面積為162.5平方公尺，所需法定空
    地面積為1,462.5平方公尺。
　⒌618、660地號土地為國有，由國產署管理，664地號土地為張
    福錦所有。
　㈡爭點：
　⒈原告主張系爭土地對曾志企等2人土地有約定通行權存在，有
    無理由？
　⒉若無理由，原告所得主張法定通行權之通行路徑為何？
　⒊原告之請求有無理由？
四、法院之判斷
　㈠爭點一
　　依原告所提其與曾紹泉簽訂之私契即系爭契約（卷第233、2
    35頁）之記載，契約條文內容並無任何通行權之約定。而曾
    志企抗辯：重測前福基段350-7、343-8地號土地是鄰地，當
    初購買時界線不清楚，購買時先框列該2筆土地，待地政測
    量後確認僅有重測前福基段343-8地號土地，且系爭契約左
    上角之圖示目的僅在特定買賣標的所在位置，並非有約定通
    行權存在（卷第346頁），合於常情，且與原告嗣後購得之
    土地確僅有重測前福基段343-8地號土地之事實相符，足認
    其前開所辯，應可採信。另依兩造不爭執事項⒉，系爭契約
    左上方雖繪有購買土地位置略圖，該略圖上於原告所購買之
    土地右側有繪製1條道路並標明「4公尺路」，然契約條文既
    無明白記載原告有通行權及通行權範圍之土地，僅由該略圖
    尚無從認定有約定通行權存在。
　㈡爭點二
　⒈系爭土地為袋地
　⑴土地因與公路無適宜之聯絡，致不能為通常之使用者，除因
    土地所有人之任意行為所生者外，土地所有人得通行周圍地
    以至公路，民法第787條第1項定有明文。是否與公路無適宜
    之聯絡致不能為通常之使用，應依其現在使用之方法判斷之
    （最高法院85年度台上字第2057號判決意旨參照）。土地是
    否聯通公路，除應以「土地本身」與「公路」間是否相鄰為
    斷外，若對外連通之路徑所經之土地為他人所有，而土地所
    有人通行該通行路徑並無確實穩固之法律上權利可資行使而
    使通行之權利獲得確保，且擬通行路徑復有遭設置障礙物妨
    礙通行之情形，仍應認屬「無適宜之聯絡」。又有關「袋地
    必要通行權」之土地所有人得通行周圍地以至公路之規定，
    其「周圍地」並非僅指以與不通公路土地直接相毗鄰者為限
    。如不通公路之土地，與公路之間，有2筆以上不同所有人
    之土地相鄰，為達通行公路之目的，亦得主張通行該周圍地
    （最高法院91年度台上字第1846號判決意旨參照）。
　⑵依空照圖（卷第181頁）所示，系爭土地與鄰近660、680地號
    土地上之公路並無直接相連，又依被告所提空拍圖（卷第20
    7頁）對照前揭空照圖可知，系爭土地對外可能通行路徑有
    二，分別為原告所有房屋後方之路徑如附圖一及前方之路徑
    如附圖二，惟附圖一路徑上現況經曾志企設置6個盆栽及迴
    旋桿（見卷第169頁原告陳報之照片，該迴旋桿為曾志企所
    設置，見卷第489頁），車輛無法對外通行，附圖二路徑如
    附圖二面積計算表備註欄之記載，編號A5、A7之高臺地基與
    前段道路存有1.6公尺之高低落差，亦無法對外通行，故系
    爭土地現況確為袋地，堪以認定。
　⒉法定空地仍可供通行使用
　　建築技術規則建築設計施工編第2條之1規定：「私設通路長
    度自建築線起算未超過三十五公尺部分，得計入法定空地面
    積。」，足見法定空地可供作為通路使用，曾志企等2人抗
    辯不得以法定空地作為道路使用，並非可採。
　⒊原告必須通行附圖一之路徑，且方案B編號乙路徑損害較小
　⑴因土地一部之讓與或分割，而與公路無適宜之聯絡，致不能
    為通常使用者，土地所有人因至公路，僅得通行受讓人或讓
    與人或他分割人之所有地，民法第789條第1項定有明文。依
    兩造不爭執事項⒊，系爭土地重測前為福基段343-35地號土
    地，該地是於74年8月2日由同段343-8地號土地分割出，並
    於75年1月21日移轉登記為原告所有；重測前福基段343-8地
    號土地重測後為667地號土地。則依民法第789條第1項規定
    ，系爭土地如有通行需求，依法僅得通行667地號土地，自
    不能採行附圖二方案。
　⑵土地因與公路無適宜之聯絡，致不能為通常使用時，除因土
    地所有人之任意行為所生者外，土地所有人得通行周圍地以
    至公路；前項情形，有通行權人應於通行必要之範圍內，擇
    其周圍地損害最少之處所及方法為之，民法第787條第1 項
    、第2項定有明文。附圖一編號甲、乙路徑，通行面積分別
    為111.22、68.76平方公尺，自以編號乙路徑對曾志企等2人
    損害較小。且編號乙路徑之寬度為3公尺，與一般法院確認
    通行權案件通行路徑之寬度相符，編號甲路徑之寬度為4公
    尺，原告並未舉證說明其確有必要使用寬度4空尺通行路徑
    之理由，其主張附圖一方案A編號甲之通行路徑，自非可採
    。又通行權人於有通行權範圍之土地內有通行之權利，土地
    所有人應容忍通行權人通行，故曾志企等2人於原告通行權
    範圍之土地內，自應容忍原告通行。
　㈢爭點三
　⒈依爭點一、二結論，原告請求確認就附圖一方案B編號乙路徑
    有通行權存在，且曾志企等2人應容忍原告通行，為有理由
    ，逾此範圍，則無理由。
　⒉所有人對於妨害其所有權者，得請求除去之。有妨害其所有
    權之虞者，得請求防止之。前項規定，於所有權以外之物權
    ，準用之，民法第767條定有明文。通行權屬民法第767條第
    2項所定之所有權以外之物權，而曾志企所設置之迴旋桿與
    盆栽已妨害原告之通行權（無法供車輛通行出入使用），則
    原告自可依民法第767條第2項規定準用同條第1項規定請求
    除去其妨害，並不得再有妨礙原告通行之行為。
五、綜上所述，原告本於民法第787條第1項、第789條第1項、第
    767條規定，請求判決如主文第1、2項所示，均屬有據，應
    予准許。逾此範圍，則屬無據，應予駁回。本判決主文第1
    項前段為確認訴訟之性質，並非給付之訴，不適於宣告假執
    行，第1項後段與第2項原告勝訴部分，係依民事訴訟法第42
    7條訴訟適用簡易程序所為被告敗訴之判決，爰依同法第389
    條第1項第3款規定，依職權宣告假執行。
六、本件事證已明，兩造其餘攻防方法與所舉證據，核與判決結
    果無影響，爰不另贅述，附此敘明。
七、因敗訴人之行為所生之費用，按當時之訴訟程度，為伸張或
    防衛權利所必要者，法院得酌量情形，命勝訴之當事人負擔
    其全部或一部，民事訴訟法第81條第2款定有明文。本件原
    告欲通行被告所共有之土地，被告為防衛其權利而不同意原
    告之請求，所為訴訟行為應在防衛其權利所必要之範圍內，
    且於法院判決前，被告應供原告通行之範圍位置尚不明確，
    亦難認被告有不主動履行法定義務之情事。是若令可能提供
    土地讓原告通行之被告，再行負擔訴訟費用，尚非事理之平
    ，故本院爰依上開規定，命勝訴之原告負擔訴訟費用。
八、訴訟費用負擔之依據：民事訴訟法第81條第2款。 　　　　
中　　華　　民　　國　　111 　年　　8 　　月　　19　　日
                  苗栗簡易庭  法　官　王筆毅
以上正本係照原本作成。
如不服本判決，應於送達後20日內，向本院提出上訴狀並表明上
訴理由，如於本判決宣示後送達前提起上訴者，應於判決送達後
20日內補提上訴理由書（須附繕本）。
如委任律師提起上訴者，應一併繳納上訴審裁判費。
中　　華　　民　　國　　111 　年　　8 　　月　　19　　日
                              書記官　劉家蕙